【裁判字號】    95,訴,669
【裁判日期】    951122
【裁判案由】    搶奪
【裁判全文】
臺灣彰化地方法院刑事判決               95年度訴字第669號
公  訴  人  臺灣彰化地方法院檢察署檢察官
被      告  丁○○
                      號
                    （另案於臺灣臺中女子監獄執行中）
            乙○○
上列被告因搶奪案件，經檢察官提起公訴（94年度偵字第9314號
、95年度偵字第1129號），本院判決如下：
    主  文
丁○○共同連續意圖為自己不法之所有，而搶奪他人之動產，累
犯，處有期徒刑壹年肆月。
乙○○共同意圖為自己不法之所有，而搶奪他人之動產，累犯，
處有期徒刑拾壹月。
    事  實
一、丁○○曾於民國89年10月30日因竊盜案件，經本院判處有期
    徒刑6月，緩刑5年確定，之後因違反毒品危害防制條例案件
    及搶奪等案件，經本院分別判處有期徒刑1年2月、8月及7月
    確定，且於92年間定應執行刑為2年2月確定，並撤銷上開緩
    刑，經接續執行後，於94年2月7日因假釋付保護管束期滿而
    執行完畢。乙○○於89年間分因違反毒品危害防制條例及槍
    砲彈藥刀械管制條例案件經本院及臺灣高等法院臺中分院先
    後判處有期徒刑1年、1年4月確定，並定應執行刑為有期徒
    刑2年2月，且與前案假釋經撤銷後之殘刑接續執行，於93
    年3月5日因假釋交付保護管束期滿而執行完畢。丁○○、乙○○猶不知悔改：（一）丁○○基於意圖為自己不法所有之
    概括犯意，先於94年10月27日上午9時許，前往台中縣大肚
    鄉○○村○○路○段208巷18號，見丙○○○獨自在家，進入
    屋內與丙○○○聊天，趁丙○○○不注意時，突然伸手往丙○○○頸部強力拉扯，奪取丙○○○脖子上之金項鍊1條，
    得手後立即逃離現場；（二）丁○○賡續前開犯意，並與乙○○基於共同意圖為自己不法所有之犯意聯絡，於94年11月
    1 日7時40分許，由乙○○騎車號NPR-692號機車搭載丁○○
    到甲○○彰化縣彰化市○○路○段95巷30號住處，乙○○在
    屋外把風接應，丁○○下車進入甲○○住處與甲○○聊天，
    趁甲○○不備之際，突然伸手往甲○○脖子強力拉扯，奪取
    甲○○脖子上之金項鍊1條，得手後立即乘坐乙○○所騎尚
    未熄火、保持啟動狀態之前揭車號機車逃離現場。
二、案經彰化縣警察局彰化分局及鹿港分局報告臺灣彰化地方法
    院檢察署檢察官偵查起訴。
    理  由
一、證據能力部分：
（一）按被告以外之人於審判外之言詞或書面陳述，除法律有規
      定者外，不得作為證據。被告以外之人於偵查中向檢察官
      所為之陳述，除顯有不可信之情況者外，得為證據。被告
      以外之人於審判外之陳述，雖不符前4條之規定，而經當
      事人於審判程序同意作為證據，法院審酌該言詞陳述或書
      面陳述作成時之情況，認為適當者，亦得為證據。當事人
      、代理人或辯護人於法院調查證據時，知有第159條第1項
      不得為證據之情形，而未於言詞辯論終結前聲明異議者，
      視為有前項之同意，刑事訴訟法第159條第1項、第159條
      之1第2項、第159條之5分別定有明文。本件證人丙○○○
      、甲○○及被告丁○○於警詢中之陳述，雖屬被告以外之
      人於審判外之言詞陳述，然因被告均未於言詞辯論終結前
      聲明異議，本院復審酌該言詞陳述均係由證人出於自由意
      識而陳述，並無非法取證之情況，依刑事訴訟法第159 條
      之5之規定，認上開證人於警詢之陳述，得採為認定本件
      犯罪事實所憑之證據。
（二）關於證人陳進生於偵查中向檢察官所為證述，雖係被告以
      外之人於審判外之言詞陳述，為傳聞證據，然其於偵查中
      向檢察官所為證述，既經具結，且本院審酌該等言詞陳述
      均係出於證人自由意識下所為之陳述，其等於偵查中之證
      詞，亦無顯有不可信之情況，依刑事訴訟法第159條之1第
      2項規定，得採為認定本件犯罪事實所憑之證據。
二、按認定犯罪事實所憑之證據，並不以直接證據為限，即綜合
    各種間接證據，本於推理作用，為其認定犯罪事實之基礎，
    如無違背一般經驗法則，尚非法所不許，最高法院44年台上
    字第702號判例可資參照。次按，按共同正犯之意思聯絡，
    不限於事前有所協議，其於行動當時，基於相互之認識，以
    共同犯罪之意思參與者，亦無礙於共同正犯之成立。意思之
    聯絡並不限於事前有所謀議，即僅於行為當時有共同犯意之
    聯絡者，亦屬之，且其表示之方法，亦不以明示通謀為必要
    ，即相互間有默示之合致，亦無不可。最高法院著有73年台
    上字第1886號判例、92年度台上字第3724號判決可資參照。
三、上開犯罪事實，業據被告丁○○坦承不諱，核與被害人丙○○○、甲○○於警詢中之證述相符，並與警員陳進生於偵查
    中之具結證述一致，且有監視畫面照片、金飾買入登記簿、
    金和美銀樓保管單、車籍資料、彰化縣警察局彰化分局函暨
    甲○○住處照片、贓物認領保管單等附卷可稽，被告丁○○
    之自白與事實相符，洵堪採信。
四、另訊之被告乙○○固坦承有於丁○○行搶當時，將機車停放
    在甲○○住處門口，嗣後將被告丁○○載走，然矢口否認有
    為何搶奪犯行，辯稱：丁○○行搶當時並不知道丁○○要去
    搶東西，丁○○係叫伊載她去朋友家，伊不可能騎自己的機
    車去搶云云。惟查，被告乙○○上開行為，是否該當於搶奪
    財物罪之把風、接應行為，應視被告乙○○是否知悉被告丁○○基於行搶之犯意進入甲○○家中，且兩人有無犯意聯絡
    。經查：
（一）被告丁○○於警詢中稱當日係要找朋友的母親即甲○○，
      而嗣後於本院審理中改稱係要去找吳俊明，而吳俊明與甲○○並無任何關係，其前言不對後語，矛盾百出，而被告
      乙○○於95年1月9日偵訊中，就當日清晨7時許為何與丁○○騎乘機車至甲○○彰化市○○路之住處，供稱係丁○○叫伊載她出去逛逛等語，可知被告丁○○並無實際要找
      之人，兩人當日出門之真正目的，應非要去找朋友。被告
      丁○○所稱其進入被害人甲○○住處時告知被告乙○○稱
      其要找朋友等語，應非實在。
（二）丁○○於本院審理中雖以證人身分證稱，甲○○站在屋外
      ，丁○○看到她，臨時起意要搶奪甲○○之金項鍊，而請
      被告乙○○等伊一下，稱伊進去一下找朋友，請乙○○在
      外面等伊5分鐘等語。然對照其於95年1月11日偵訊時係供
      稱：「乙○○的機車停在離門口10步之處，因為2個人進
      去太麻煩了，所以乙○○沒有進去，因為門太小了很麻煩
      ，我進去沒有3分鐘就出來了，因為那個地方只有我知道
      ，人只有我認識，我的意思是說進去時間上會比較久，我
      會害怕被抓到，會緊張，因為我去就是要搶項鍊。」、「
      乙○○原本不知道，我叫他載我去那邊，叫他在外面等，
      乙○○問我說要進去做什麼，我說等我一下，我跑出來你
      馬上騎走，乙○○就說好，我在機車上的時候有跟乙○○
      說我搶到1條項鍊了，他都沒有反應，就騎機車載我走。
      」等語，顯無被告丁○○所證稱曾告知被告乙○○要進去
      找朋友之情，則丁○○上開證詞，是否屬實，即非無疑。
（三）況徵之被告丁○○上開於偵查中之供詞，衡情，被告乙○○若完全不知情且無預見被告丁○○進入屋內搶奪，聞言
      當會表示驚訝或害怕等情緒，惟被告乙○○竟未發一語，
      完全無反應，另被告乙○○於95年10月20日本院訊問時供
      稱：「到現場時，我人在外面等，丁○○說她要進去，叫
      我在外面等，我機車也沒有熄火，後來我看到她跑出來，
      後面有人追她，要打她的樣子，她上我的車，我就載著她
      趕快走了。」等語，則被告乙○○所騎機車亦未熄火，綜
      合上述，可知被告丁○○進入屋內之前，兩人已有犯意之
      聯絡，被告乙○○已知被告丁○○欲搶奪被害人財物，而
      在外等候，待被告丁○○一出現，即騎乘機車，逕行逃逸
      。
（四）被告乙○○、丁○○係同居男女朋友關係，兩人共居一處
      一情，業據被告丁○○於94年11月1日警詢時、被告乙○○於95年1月9日偵訊時坦承屬實，且被告乙○○並無工作
      ，一切都是被告丁○○要打點等情，亦據被告丁○○供述
      明確，又被告乙○○亦於95年1月9日偵訊時供稱其母親亦
      會拿錢給丁○○，再者，被告丁○○於94年11月1日於警
      詢中供稱：「待我將金項鍊典當得新臺幣（下同）5,650
      元後，我與乙○○商量如何分贓，要拿4,000元還債給地
      下錢莊，給乙○○母親1,000元，剩下我拿去買食物。」
      等語，核與被告乙○○當日與警詢時所稱：「變賣所得之
      贓款丁○○跟我說她要使用，我並未分得贓款。丁○○搶
      得之金項鍊拿到和美鎮一家名叫金和美銀樓變賣，共變賣
      5千餘元。丁○○有拿1,000元給我母親，且有經過我同意
      。」等語相符，足見兩人財務關係密切，又被告丁○○於
      94年10月27日搶奪丙○○○金項鍊，變賣所得達1萬5千元
      ，且已花用殆盡，亦據被告丁○○於95年1月26日偵訊中
      供稱明確，而被告丁○○供稱為何會於94年11月1日再行
      搶奪係由於沒有錢（見丁○○95年1月11日偵訊筆錄），
      再佐以被告丁○○95年1月11日偵訊時供稱：「我在機車
      上的時候有跟乙○○說我搶到1條項鍊了，他都沒有反應
      ，就騎機車載我走。」等語，是被告丁○○確實會與被告
      乙○○告知行搶之結果及金錢來源，足見被告丁○○於94
      年10月27日搶奪後所得15,000元應有告知被告乙○○。據
      此推知，被告乙○○於94年11月1日騎乘機車搭載被告丁○○之時，已知悉其等缺錢，以及被告丁○○曾搶奪他人
      財物，變賣換取現金以供兩人花用等情。
（五）乙○○與丁○○關係密切，且同財共居，當時兩人皆無現
      金，又被告丁○○前幾日才以相同方式搶奪他人金項鍊得
      逞，被告丁○○告知乙○○請乙○○等她一下，出來之後
      馬上騎走等語，被告乙○○當已知悉丁○○係欲進入民宅
      搶劫，而以把風、接應之犯意在外等候，堪以認定。被告
      丁○○雖又證稱，跟乙○○說伊跑出來馬上騎機車走，係
      因為伊知道自己要做什麼，有時候伊去藥頭家，也會有同
      樣動作，不會在外面逗留太久等語。然查，被告乙○○、
      丁○○95年11月1日行搶當時，已將前次被告丁○○搶奪
      變賣之金錢花用殆盡，兩人並無現金，此參被告丁○○將
      95年11月1日行搶所得用以購買食物，並未購買毒品，僅
      剩下71元等情即可明瞭，則被告乙○○當明知兩人絕無可
      能於此時去購買毒品。又丁○○復證稱，剛好看到甲○○
      在外面，那時伊藥癮發作，看到甲○○穿戴項鍊，臨時起
      意行搶等語，惟據其所稱，該次變賣所得，並未拿去買毒
      品，已如前述，益見丁○○於本院審理時所證，並不實在
      ，當係為迴護被告乙○○，而為避重就輕之語。
（六）綜上所述，被告丁○○、乙○○於被告丁○○進入被害人
      甲○○住處前，被告丁○○告以：「你等我一下，我跑出
      來馬上騎機車走。」等語，兩人於行為當時已有共同犯意
      之聯絡，相互間有默示之合致，被告乙○○上開所辯，顯
      係卸責之詞，並不可採。
五、被告乙○○上揭搶奪犯行，復有被害人甲○○於警詢之供述
    及監視畫面照片在卷足稽。本件事證明確，被告乙○○、丁○○所為搶奪犯行，堪以認定，應依法論科。
六、查被告行為後，94年2月2日修正公布之中華民國刑法已於95
    年7月1日施行，關於刑法變更後之新舊法律適用問題，均應
    依修正後刑法第2條第1項：「行為後法律有變更者，適用行
    為時之法律。但行為後之法律有利於行為人者，適用最有利
    於行為人之法律。」之規定，依「從舊從輕」原則決定；且
    比較時應就罪刑有關之共犯、未遂犯、想像競合犯、牽連犯
    、連續犯、結合犯，以及累犯加重、自首減輕暨其他法定加
    減原因（如身分加減）與加減例等一切情形，綜其全部罪刑
    之結果而為比較（最高法院95年5月23日95年度第8次刑庭會
    議決議參照）。本案罪刑涉及法律變更之部分，經依如附表
    所示比較新、舊刑法之規定，以修正前刑法有利於被告，依
    刑法第2條第1項前段規定，自應適用最有利於被告之修正前
    刑法，先此敘明。
七、核被告乙○○、丁○○所為，均係犯刑法第325條第1項之搶
    奪罪。被告二人間，就事實欄所載（二）之搶奪犯行，有犯
    意聯絡及行為分擔，為共同正犯。被告丁○○前後兩次搶奪
    犯行，時間緊接，觸犯構成要件相同之罪，顯係基於概括犯
    意所為，應依修正前刑法第56條論以連續犯，並依法加重其
    刑。被告丁○○、乙○○有事實欄所載之前科，被告丁○○
    於94年2月7日執行完畢，被告乙○○於93年3月5日執行完畢
    之事實，各有臺灣高等法院被告前案紀錄表在卷可稽，被告
    二人受此有期徒刑執行完畢後，5年以內再犯有期徒刑以上
    之罪，為累犯，依修正前刑法第47條之規定，被告乙○○應
    加重其刑，被告丁○○應遞加重之。爰審酌被告二人年輕力
    壯，不思正當工作，而搶奪他人脖子上所戴項鍊，且被害人
    丙○○○係9年出生，被搶奪時高齡85歲，被害人甲○○16
    年出生，被搶奪時高齡78歲，被告丁○○無視於被害人年事
    已高，施用不法腕力強將渠等掛於脖子上之項鍊奪下，不顧
    被害人極可能因此受傷或倒地之情形，致危害其生命、健康
    ，惡性不可謂不重大，被告丁○○於審判中曲意迴護被告乙○○，被告乙○○矢口否認犯行，兩人顯無悔意等一切情狀
    ，各量處如主文所示之刑，資以儆懲。
據上論斷，應依刑事訴訟法第299條第1項前段，刑法第2條第1項
前段、第325條第1項，修正前刑法第28條、第47條、第56條，判
決如主文。
本案經檢察官洪英丰到庭執行職務
中    華    民    國    95    年    11    月    22    日
                  刑事第一庭    審判長法官  王義閔
                                法      官  鄭舜元
                                法      官  林欣苑
以上正本證明與原本無異。
如不服本判決，應於判決送達後十日內向本院提出上訴狀 (須附
繕本 )。
中    華    民    國    95    年    11    月    28    日
                                書  記  官  詹國立
中華民國刑法第325條
（普通搶奪罪）
意圖為自己或第三人不法之所有，而搶奪他人之動產者，處 6 月
以上 5 年以下有期徒刑。
因而致人於死者，處無期徒刑或 7 年以上有期徒刑，致重傷者，
處 3 年以上 10 年以下有期徒刑。
第 1 項之未遂犯罰之。
附表：
┌───┬───────┬───────────────┐
│比較  │舊刑法於本案適│新刑法於本案適用之法律效果    │
│法條  │用之法律效果  │                              │
├───┼───────┼───────────────┤
│新舊刑│二人以上共同實│二人以上共同實行犯罪之行為者，│
│法第28│施犯罪之行為者│皆為正犯。                    │
│條    │，皆為正犯。  │上述用語上之修正，係因「實施」│
│      │              │一詞之範圍，在解釋上是否包括「│
│      │              │陰謀共同正犯」及「預備共同正犯│
│      │              │」存有爭議，為杜爭議，明白宣示│
│      │              │本條不包括「陰謀共同正犯」及「│
│      │              │預備共同正犯」，但仍包括共謀共│
│      │              │同正犯，乃將「實施」修正為「實│
│      │              │行」，新、舊法並無有利或不利之│
│      │              │情形。                        │
├───┼───────┼───────────────┤
│舊刑法│關於刑法第47條│修正後刑法第47條第1項固僅限於 │
│第47條│累犯規定，修正│故意犯，始有累犯適用，惟於同條│
│、新刑│前對於行為人不│第2項增列「受強制工作處分之執 │
│法第47│論是故意犯或過│行完畢或一部之執行而免除後，5 │
│條第1 │失犯，均有累犯│年以內故意再犯有期徒刑以上之罪│
│、2項 │適用（加重本刑│者」，有累犯之適用，暨因同法第│
│      │至2分之1）。本│49條刪除原「依軍法受裁判者，不│
│      │案事實無論適用│適用累犯」之規定，從而「依軍法│
│      │新刑法第47條第│受裁判」，5年以內故意再犯有期 │
│      │1項、舊刑法第 │徒刑以上之罪者，同有累犯之適用│
│      │47 條之規定， │，就此而言，又較舊法適用之範圍│
│      │均構成累犯，而│較大。效果：同樣加重本刑至2分 │
│      │無何差異。    │之1。本案事實無論適用新刑法第 │
│      │              │47條第1項、舊刑法第47條之規定 │
│      │              │，均構成累犯，而無何差異。    │
├───┼───────┼───────────────┤
│舊刑法│多數行為因具有│連續犯之形成結構，本質上就是各│
│第56條│連續關係，連續│自都得以獨立之犯罪，亦即是數罪│
│      │數行為而犯同一│之性質，因具備連續關係，而以單│
│      │罪名，以一罪論│一評價之模式來處理，因此，在連│
│      │，但得加重其刑│續犯刪除後，原各自獨立之數個犯│
│      │至2分之1。    │行，應回歸數罪併罰之規定處理。│
├───┴───────┴───────────────┤
│綜合比較結果：                                        │
│綜合其全部罪刑之比較，應以舊刑法較有利於被告，故本案應│
│適用舊刑法。                                          │
└───────────────────────────┘


司法院資訊處製作；財團法人民間司法改革基金會備份。
